【裁判字號】    97,消債更,72
【裁判日期】    971022
【裁判案由】    更生事件
【裁判全文】
臺灣花蓮地方法院民事裁定            97年度消債更字第72號
聲  請  人  甲○○
                      弄15號.
                      關懷協會  鄭端平
上列當事人因消費者債務清理事件聲請更生，本院裁定如下：
    主  文
更生及保全處分之聲請均駁回。
聲請費用由聲請人負擔。
    理  由
一、按聲請更生或清算不合程式或不備其他要件者，法院應以裁
    定駁回之，但其情形可以補正者，法院應定期間先命補正，
    消費者債務清理條例第8條定有明文。又債務人與金融機構
    協商成立者，不得聲請更生或清算。但因不可歸責於己之事
    由，致履行顯有重大困難者，不在此限；本條例施行前，債
    務人依金融主管機關協調成立之中華民國銀行公會會員辦理
    消費金融案件無擔保債務協商機制與金融機構成立之協商，
    準用前項之規定，為同條例第151條第5項、第6項所明定。
二、本件聲請人即債務人聲請更生意旨略以：聲請人於民國95年
    7月12日參與中華民國銀行公會會員辦理消費者金融案件無
    擔保債務機制，並與最大債權銀行遠東銀行成立協商，當時
    總債務約新台幣（下同）5,851,776元，約定分80期，利率0
    ，每月給付20,500元。聲請人目前於德聯興業股份有限公司
    擔任廠務助理，每月薪資21,800元，聲請人與先生原先居住
    花蓮市，因93年婆婆患婦女疾病需住院開刀兩星期，因家中
    經濟不寬裕，無力支付醫藥費，聲請人只好先以信用卡支應
    。然聲請人之配偶與其兄弟經常為了某些緣故，爆發嚴重口
    角，婆婆擔心會影響兄弟間彼此的感情，遂與聲請人商量，
    希望聲請人與配偶另外買房子居住。於是在93年7月間買了
    一間房子，但聲請人與配偶並無多餘的錢可支付房貸的頭期
    款，所以只能以卡借現金來墊付頭期款，而93年10月聲請人
    之母親開刀，換腎因細菌感染造成敗血症去世，喪葬費用也
    是以卡借現金，此後在收入有限之情況下，聲請人與配偶只
    繳得起最低應納金額，然20%的循環利息不斷累計，以債養
    債，致形成今日龐大債務。聲請人在95年7月時與遠東銀行
    成立協商時，當時月薪34,000元，配偶月薪約23,000元，扣
    除房貸23,500元及協商月付金20,500元後，每月已入不敷出
    ，需靠親友資助，才能勉強度日。豈料96年8月，當時聲請
    人在慈濟醫院擔任辦事員，因工作上的疏失被迫離職，家中
    收入驟減，所有經濟重擔全落在配偶身上，以聲請人配偶當
    時之收入，根本無法負擔協商金額及房貸，只能向親友請求
    資助。聲請人雖然在96年10月間在德連興業股份有限公司謀
    得廠務助理一職，但月薪僅21,800元，與協商當時收入相差
    甚遠，再加上親友也無法長期資助，在求助無門之下，聲請
    人迫於無奈，只好選擇毀諾。聲請人確係無力履行協商約定
    ，已有不可歸責於聲請人之事由。爰聲請更生云云。
三、按債務人與金融機構協商成立者，除非因不可歸責於己之事
    由，致履行顯有重大困難，否則不得聲請更生或清算。是債
    務清償方案成立後，固由債務人按其條件履行，惟須於其後
    發生情事變更，在清償期間收入或收益不如預期，致該方案
    履行困難甚或履行不能，因不可歸責於己，始能依上開條例
    第151條第5項但書之規定聲請更生或清算。此項規定旨在避
    免債務人，濫用更生或清算之裁判上債務清理程序，蓋以債
    務清償方案係經當事人行使程序選擇權所為之債務清理契約
    ，債務人自應受該成立之協議所拘束。經查：本件聲請人曾
    於95年4月間與遠東銀行成立協商，約定聲請人自同年5月起
    每月以20,500元分180期，依各債權銀行債權金額比例償還
    所欠債務，聲請人於協商成立後已繳納17期，至96年8月始
    毀諾等情，有遠東銀行民事陳報狀及所附協議書、分配明細
    表等可參。聲請人固為前開主張，惟聲請人係於93年間貸款
    購屋，乃聲請人與遠東銀行協商成立前之事由，屬協商時考
    量自身清償能力時得評估之事項，自非協商成立後致其履行
    有重大困難之事由。再者，聲請人於95、96年間全年所得各
    為359,592元、319,917元，該2年平均月收入各為29,966元
    、26,660元，有95、96年綜合所得稅各類所得資料清單可憑
    ，可見協商成立後至96年間，聲請人之收入僅略為減少，而
    聲請人於協商時自承每月收入為25,000元，在此前提下同意
    每月清償20,500元（有遠東銀行民事陳報狀後附收入證明切
    結書可稽），足證其於評估後認為可負擔每月20,500元之協
    商金額，始簽立協議書與債權銀行達成協商，而其自95年5
    月間協商成立後，其每月收入均高於25,000元，顯見並無不
    可歸責於己，致履行有重大困難之事由。又聲請人係因個人
    因素，於96年8月16日自慈濟醫院離職，有慈濟醫院97年9月
    23日函可參，可見其係自願性離職，而非遭原任職處裁員或
    開除，其因更換工作以致收入減少一事，尚難認屬不可歸責
    於己之事由致履行顯有重大困難。是本件更生之聲請，與前
    開條例第151條第5項但書之規定即有未合。
四、綜上所述，聲請人於消費者債務清理條例施行前，既已與金
    融機構之債權人依金融主管機關協調成立之中華民國銀行公
    會會員辦理消費金融案件無擔保債務協商機制成立協商，且
    又無不可歸責於己致履行顯有重大困難之事由，則其聲請更
    生，顯然於法有違。從而，聲請人本件聲請，為無理由，應
    併其保全處分之聲請予以駁回。爰裁定如主文。
中    華    民    國    97    年    10    月    22    日
                     臺灣花蓮地方法院民事庭
                         法      官  楊碧惠
上為正本係照原本作成。
如不服本裁定，應於裁定送達後10日內，以書狀向本院提出抗告
(須附繕本)，並繳納抗告費新臺幣1千元。
中    華    民    國    97    年    10    月    23    日
                         法院書記官  紀龍年


司法院資訊處製作；財團法人民間司法改革基金會備份。
